臺灣高等法院臺中分院刑事判決
110年度交上易字第551號
上  訴  人
即  被  告  葉太良



選任辯護人  何建宏律師
            林育弘律師
送達代收人  葉雅慧
上列上訴人因過失傷害案件，不服臺灣臺中地方法院109年度交
易字第1951號中華民國110年4月7日第一審判決（起訴案號：臺
灣臺中地方檢察署109年度偵字第27429號），提起上訴，本院判
決如下：
    主  文
原判決撤銷。
本件公訴不受理。
    理  由
一、本件公訴意旨略以：被告葉太良於民國109年1月6日5時許，
    駕駛車牌號碼000-0000號自小客車，沿臺中市大雅區中清路
    內側車道由南往北方向行駛，於同日5時45分許，行經臺中
    市大雅區中清路4段與文秀路交岔路口時，本應注意車輛行
    經未畫設行人穿越道之交岔路口，遇有行人穿越道路時，無
    論有無交通指揮人員指揮或號誌指示，均應暫停讓行人先行
    通過，且行經設有閃光黃燈交岔路口時，應減速通過，而依
    當時情形並無不能注意之情事，惟竟疏於注意及此，貿然駕
    車通過路口。適被害人陳○○自中清路4段路邊步行穿越中清
    路4段往文秀路方向直行，行至中清路4段內線車道時，遭被
    告葉太良駕駛之自小客車撞擊倒地，因此受有頭部外傷併蜘
    蛛網膜下出血及腦內出血、第5節腰椎骨折、第5至第7頸椎
    椎間盤突出併頸椎狹窄、失智症、前額撕裂傷5公分、左嘴
    角撕裂傷12公分及前額右手右膝多處擦傷等傷害。被告葉太
    良並於犯罪遭發覺前，向到場交通事故處理之員警自首而願
    意接受裁判。案經陳○○聲請臺中市大雅區調解委員會調解，
    因調解不成立，聲請由該公所函送偵辦。因認被告涉犯刑法
    第284條前段之過失傷害罪嫌，嗣於原審審理時，經公訴檢
    察官當庭變更起訴法條為刑法第284條後段之過失重傷害罪
    嫌。　　
二、按告訴或請求乃論之罪，未經告訴、請求或其告訴、請求經
    撤回或已逾告訴期間者，案件應諭知不受理之判決，刑事訴
    訟法第303條第3款定有明文。所謂未經告訴，包含未經合法
    告訴（最高法院82年度台非字第231號裁判意旨參照）。而
    所稱告訴，係指告訴權人請求偵查機關追究行為人之犯罪事
    實之意思表示；必須具有意思表示能力之告訴權人或其代理
    人，向偵查機關發出追究行為人犯罪事實之意思表示，始生
    告訴之效力。又告訴得委任代理人行之，此項委任應提出委
    任書狀於檢察官或司法警察官，為刑事訴訟法第236條之1第
    2項所明定。而告訴權之行使固得委任他人代理行之，惟仍
    應遵守委任書狀要式性之要求，由被害人於「委任人」欄位
    中簽名、蓋章或捺印，始為適法，否則在形式上根本無從判
    斷告訴人是否確實將告訴權委由他人行使（最高法院100年
    度台非字第132號裁判意旨足資參照）。再依鄉鎮市調解條
    例第31條規定：告訴乃論之刑事事件由有告訴權之人聲請調
    解者，經調解不成立時，鄉、鎮、市公所依其向調解委員會
    提出之聲請，將調解事件移請該管檢察官偵查，並視為於聲
    請調解時已經告訴。此視為於聲請調解時已經告訴之前提，
    必係由有告訴權人聲請調解才可以。而同條例第10條第1、2
    項分別規定：聲請調解，由當事人向調解委員會以書面或言
    詞為之。言詞聲請者，應製作筆錄；書面聲請者，應按他造
    人數提出繕本。前項聲請，應表明調解事由及爭議情形。另
    按刑法第287條前段規定：第277條第1項、第281條及第284
    條之罪，須告訴乃論。而刑事訴訟法第273條第6項所謂起訴
    之行為有欠缺，應命補正者，係指起訴之法定程式有欠缺，
    且得補正者（如起訴書未簽名蓋章、漏列被告年齡特徵等）
    之情形而言。如起訴之必備要件有所欠缺（即欠缺起訴之合
    法要件），因起訴不合法，無可補正，自不在裁定命其補正
    之範疇。在告訴乃論之罪，告訴權人之告訴為刑事訴追要件
    ，係起訴之法定必備要件，檢察官縱得就告訴乃論之罪進行
    偵查，惟若未據有告訴權之人於法定期間提起告訴，既因欠
    缺訴追要件，依法不得提起公訴，故如公訴人未注意及此，
    竟就欠缺訴追要件之告訴乃論之罪提起公訴，此即屬欠缺起
    訴之法定必備要件，依上開說明，非屬可由公訴人補正之事
    項，受理法院自應依據刑事訴訟法第303條第3款規定，為公
    訴不受理之判決，上開訴追要件之欠缺，亦無法由告訴人於
    告訴期間屆滿之後，以言詞向犯罪偵查機關陳述以為補正。
    　　　　
三、經查，公訴意旨認本件係由被害人陳○○聲請臺中市大雅區調
    解委員會調解，經調解不成立，聲請由該公所函送偵辦，固
    然有臺中市大雅區公所109年9月3日雅區民字第1090020357
    號函暨檢附刑事事件調解不成立移送偵查書、調解事件卷宗
    、移送偵查聲請書、調解案件轉介單等在卷可參（見偵卷第
    9至15、19至21頁）。然：
　㈠觀諸卷附調解案件轉介單，係由被害人陳○○之孫子陳○○代為
    填寫及由員警賴賢濱協助書寫，該轉介單並未有被害人陳○○
    之簽名、捺印或蓋章，亦無被害人陳○○委任授權陳○○代為聲
    請之委任書狀或相關證據資料，有該轉介單、本院公務電話
    查詢紀錄表存卷得憑。而陳○○雖為被害人陳○○之孫，業據陳
    ○○陳明，然被害人陳○○為成年人，且於陳○○聲請當時尚未受
    監護宣告或輔助宣告，亦處於生存之狀態，依刑事訴訟法第
    233條規定，陳○○並非得獨立提起告訴或有告訴權之人，則
    其在未受被害人陳○○合法委任之情形下，自無從代為填寫聲
    請轉介單以聲請調解。至卷附之委任書3紙（見偵卷第27至3
    1頁），乃係針對109年4月9日第一次調解、同年5月19日第
    二次調解、同年9月1日第三次調解所出具（見偵卷第47至53
    頁），經核並非調解案件轉介單之委任書狀。此外，亦沒有
    任何依上述鄉鎮市調解條例第10條規定，由被害人陳○○以書
    面，或言詞聲請（並製作筆錄）調解之資料可證明本件被害
    人陳○○確有提出調解聲請，依前揭說明，本件應屬未經合法
    告訴之案件。
　㈡再者，被害人因本件車禍受有頭部外傷併蜘蛛網膜下出血及
    腦內出血、第5節腰椎骨折、第5至第7頸椎椎間盤突出併頸
    椎狹窄、失智症、前額撕裂傷5公分、左嘴角撕裂傷1公分及
    前額右手右膝多處擦傷等傷害，於109年1月6日由救護車送
    至急診就醫並辦理入住加護病房，於同年1月7日轉入普通病
    房，經治療後於同年1月20日出院，該醫院依當時之診治及
    觀察，認被害人四肢仍無力，日常生活需專人照護等情，有
    澄清綜合醫院中港分院109年1月28日診斷證明書在卷足佐(
    見偵卷第17頁) ，嗣陳○○向法院聲請對被害人陳○○監護宣告
    ，經臺灣臺中地方法院認陳○○因失智症，末期障礙程度，致
    不能為意思表示或受意思表示，亦不能辨識其意思表示效果
    ，遂於109年11月30日以109年度監宣字第714號民事裁定宣
    告陳○○為受監護宣告人，且選定陳○○為陳○○之監護人，該裁
    定於109年12月10日生效，並於110年1月6日確定，有該裁定
    及裁定確定證明書附卷得考，是陳○○於收受該裁定時起始具
    被害人之法定代理人身分，而得獨立提起告訴，在此之前，
    即難認其得獨立提起告訴或為有告訴權之人。至陳○○雖於11
    0年2月6日亡故，惟觀其死亡證明書所載，死亡原因為糖尿
    病、高血壓（見原審卷第53至57頁），尚難認其死亡係因本
    件車禍所肇致而令被告負過失致死罪責，附此敘明。　　
　㈢準此，陳○○既未取得被害人陳○○之合法授權，自無從視為於
    聲請調解時已經提出本件刑事告訴，且遍觀全卷，於偵查中
    得行使告訴權之6個月告訴期間內，被害人陳○○未有補足合
    法告訴之行為，自應認本件告訴乃論之罪欠缺告訴權人之合
    法告訴。基上，本件告訴不合法，即與未經告訴無異，公訴
    人未注意及此，就欠缺訴追要件之告訴乃論之罪提起公訴，
    即屬欠缺起訴之法定必備要件，且無從補正，揆諸首揭規定
    ，本應為不受理之判決。惟檢察官及原審法院未詳予調查，
    僅依臺中市大雅區公所之覆函，即認被害人陳○○有聲請調解
    及移送偵查，為合法告訴，並予被告論罪科刑，即有違誤。
    被告、選任辯護人執此指摘原判決不當，為有理由，應由本
    院將原判決撤銷，並改為本件公訴不受理之判決。
據上論斷，應依刑事訴訟法第369條第1項前段、第364條、第303
條第3款，判決如主文。
本案經檢察官謝怡如提起公訴，檢察官張慧瓊到庭執行職務。
中    華    民    國    110   年    8     月    19    日
            刑事第五庭　  審判長法　官　鄭　永　玉
                                法　官　許　文　碩
                                法　官　周　莉　菁
上列正本證明與原本無異。         
不得上訴。
                                書記官  王　朔　姿
中　　華　　民　　國　　110 　年　　8 　　月　　19　　日